臺灣高等法院臺中分院民事判決　　　九十三年度上字第二四號
　　　上　訴　人　乙○○
　　　被　上訴人　甲○○○
右當事人間請求塗銷抵押權登記等事件，上訴人對於中華民國九十二年十一月十一日
臺灣苗栗地方法院第一審判決（九十一年度訴字第二二○號），提起上訴，本院於九
十三年八月十七日言詞辯論終結，茲判決如左：
　　　主　　　文
原判決廢棄。
確認台灣苗栗地方法院九十一年度拍字第三五號准許拍賣抵押物事件裁定中，被上訴
人所主張由上訴人所簽發，發票日期為八十年三月二十日，票據號碼Ｎ000000
0號，金額新台幣貳佰萬元本票向被上訴人借款新台幣貳佰萬元之借款債權對上訴人
不存在。
被上訴人應將上訴人所有坐落苗栗縣三義鄉○○段一八三地號，面積一○七、○七平
方公尺，及同段一八四地號，面積一六、一二平方公尺土地，及其上一一六建號門牌
號碼三義鄉勝興村二十份二一○號建物乙棟，均於民國八十年三月二十八日以苗栗縣
銅鑼地政事務所銅鑼地所字第○○○九二○號收件，所設定之最高限額新台幣貳佰肆
拾萬元抵押權登記予以塗銷。
第一、二審訴訟費用由被上訴人負擔。
　　　事實及理由
一、上訴人主張：被上訴人聲請台灣苗栗地方法院九十一年度拍字第三五號准許拍賣
　　抵押物所為之裁定，內容略以：伊於八十年三月二十二日，以所有坐落苗栗縣三
　　義鄉○○段一八三、一八四地號土地（重測前為苗栗縣三義鄉○○段五六四、五
　　六一之四地號），及其上建號一一六即門牌號碼苗栗縣三義鄉勝興村二十份二一
　　○號建物（重測前為建號六五一），為擔保對被上訴人之借款，乃設定二百四十
　　萬元之本金最高限額抵押權予之，嗣伊於八十九年三月二十二日（應係八十年三
　　月二十二日之誤）向其借款二百萬元，約定一年後清償，並簽發發票日為八十年
　　三月二十日，到期日為八十一年三月二十日，票號Ｎ0000000號，面額二
　　百萬元之本票乙紙（下稱系爭本票）交被上訴人收執，惟伊屆期不為清償，為此
　　聲請拍賣抵押物云云，惟查伊所有上開土地及房屋，原擬提供予伊妹夫即訴外人
　　賴錦德向被上訴人借款之物上擔保，但其後賴錦德實際上並未向被上訴人借款，
　　伊非借款之債務人，詎其將上開土地及房屋於八十年三月二十八日以苗栗縣銅鑼
　　地政事務所銅鑼地所字第○○○九二○號收件，所設定之最高限額二百四十萬元
　　抵押權登記，將伊登記為債務人兼義務人，並利用持有伊印章之機會，為造伊所
　　簽發上述金額為二百萬元之本票，並持於上開准許拍賣抵押物裁定事件中主張係
　　伊向其借款二百萬元之證明，均與事實不符，伊自有確認以上開本票借款之債權
　　不存在及將系爭土地房屋所為本金最高限額抵押權二百四十萬元登記予以塗銷之
　　必要等情，爰據以提起本件訴訟，求為確認由伊以上開本票向被上訴人借款二百
　　萬元之債權對伊不存在及被上訴人應將系爭土地及房屋上本金最高限額為二百四
　　十萬元之抵押權登記予以銷銷之判決（上訴人於原審關於台灣苗栗地方法院九十
　　一年度執字第三○○三號拍賣抵押物強制執行事件，就上訴人所有座落苗栗縣三
　　義鄉○○段一八三地號、一八四地號，及地上建物即門牌號碼苗栗縣三義鄉勝興
　　村二十份二一○號鋼筋混凝土加強磚造樓房乙棟所為之強制執行程序，應予撤銷
　　之起訴，業於本院撤回；關於確認之訴部分，上訴人起訴原請求確認本票之票據
　　權利不存在，於本院補充更正其法律之陳述為確認以該本票借款之借款債權不存
　　在）。
二、被上訴人則以：(一)上訴人既承認提供系爭土地及房屋予其妹夫賴錦德為向伊借款
    之擔保，而設定本件之抵押權，上訴人並交付其所有之印章，用以簽發本件系爭
    之二百萬元本票，由伊收執，自係同意為本票之發票人。該本票即係借用證，既
    已載明借款金額，依最高法院六十九年台上字第三五四六號判例意旨所示，當已
    表示上訴人當日已收訖二百萬元之借款無訛。而系爭抵押權所擔保之二百萬元之
    抵押借款債務之確實存在，迄未據清償之事實，則有卷附被上訴人持有之二百萬
    元本票，證人陳萬貴、王基琳、陳淑賢、范永達等人證及物證可資為證。且經證
    人賴錦德到庭承認其確為陳萬貴合夥經營之大陸東莞百金棉業公司股東兼廠長，
    而又未否認其當時根本無資金可供投資之事實，更提不出其究竟出資多少，以及
    確實投資資金之另外來源，印證陳淑賢、王基琳之證詞，依法自足證明系爭二百
    萬元抵押借款債權之存在。(二)至於被上訴人本人於本院九十三年二月十九日筆錄
    上所載「法官」問：借款當事人為何？被上訴人答：賴錦德為借款人（或賴錦德
    才是借款人）一節，應係被上訴人誤聽誤答之結果。真意，應係賴錦德是「出面
    借款」之人（見同一筆錄第三頁，法官：何人出面借款？被上訴人：賴錦德、賴
    某稱這個房子是他所有，他信託給劉燕萍）。至於本件抵押借款之借款當事人及
    抵押權設定義務人，則係上訴人，「上訴人因該不動產確為賴錦德夫婦所信託，
    乃依其所請將上開文件、印鑑交予賴錦德，並授權賴錦德以上訴人之名義向被上
    訴人借款及辦理抵押權設定登記事宜」（見被上訴人同於九十三年二月十九日開
　　庭時，具呈　本院之答辯狀第三頁第一、二行所載）。特此訂正。縱不如是，退
　　步言之，即使訟爭二百萬元借款之債務人確係訴外人賴錦德無誤，惟上訴人已自
　　承其提供系爭土地及房屋予賴錦德辦理系爭抵押權設定，而為擔保系爭借款之物
　　上擔保人，依上所述，該二百萬借款債權依然存在。是上訴人請求確認債權不存
　　在及塗銷抵押權設定登記，均為無理由等語，資為抗辯。
三、原審審理後，認：(一)上訴人同意訴外人賴錦德以上訴人所有房地為本件抵押權之
    設定登記，而賴錦德確有向被上訴人借款二百萬元，尚未清償，其抵押權所擔保
    之債權仍存在；(二)上訴人承認本件系爭二百萬元本票上上訴人之印文為真正，但
　　不能證明係被上訴人盜蓋其印章而偽造該本票，是請求確認其債權不存在及塗銷
　　抵押權登記，為無理由，而為上訴人敗訴之判決，駁回上訴人在第一審之訴。上
　　訴人不服，提起上訴，聲明求為判決如本件判決主文之所示。被上訴人則答辯聲
　　明求為判決駁回其上訴。
四、查上訴人主張系爭房地為其所有，其於八十年初將系爭房地提供其妹夫賴錦德持
    為被上訴人設定苗栗縣銅鑼地政事務所八十年三月二十八日八十年銅鑼地所字第
    ○○○九二○號收件，權利價值本金最高限額二百四十萬元，存續期間不定期限
　　之抵押權等情，業據其提出土地及建物登記謄本為證（見原審卷第二二至二七頁
　　），復為被上訴人所不爭執，並經原審法院向苗栗縣銅鑼地政事務所調取前開抵
　　押權設定登記資料核明屬實（見原審卷第一二○至一二七頁），堪信上訴人此部
　　份之主張為真實。次查，被上訴人辯稱賴錦德為本件抵押權設定時，曾交付本件
　　發票人為上訴人面額二百萬元之本票予被上訴人，上訴人對系爭本票上其所有印
　　文之真正亦不爭執，並承認提供本件房地予賴錦德為抵押權設定登記時，其曾交
　　付其所有之印章予賴錦德之事實，是被上訴人此部分抗辯之事實亦堪認為真實。
五、本件爭執之要旨，厥為：(一)上訴人有無以系爭本票向被上訴人借款二百萬元之事
    實？以該本票借款之債權是否存在於上訴人？(二)由賴錦德出面向被上訴人所借得
    之二百萬元，是否本件系爭抵押權登記所擔保之債權等項。經查：
　(一)被上訴人於原審及本院準備程序中本人親自到庭，均承認本件係訴外人賴錦德持
　　系爭房地之權狀，向伊解稱該房地實為其所有，信託登記於上訴人名下，其願以
　　該房地設定抵押，向被上訴人借款，乃交付系爭房地之權狀等文件，並交付本件
　　以上訴人為發票人之本票向伊借款，伊不認識上訴人，亦未見過上訴人等情在卷
　　（見原審卷第十八頁、本院卷第四○－四一頁），核與證人即其夫陳萬貴所證情
　　節相符（見原審卷第三十四頁），即被上訴人在原審所具之答辯狀亦為相同之陳
　　述（見原審卷第一三八－一三九頁），且被上訴人在本院準備程序更明確陳稱：
　　「原告提供不動產給賴錦德，借款人是賴錦德（見本院第二一之一頁）」、「賴
　　錦德為借款人，我與我先生一起共同為出借人，因為賴錦德邀請我先生大陸投資
　　，賴錦德沒有錢，就向我們借錢（見本院卷第四○頁）」、「（賴錦德與劉燕萍
　　（即上訴人更名前之原名）就這個房子出押是何關係？）賴錦德自己完全能作主
　　，從頭到尾劉燕萍並沒有出面（見本院卷第四○頁）」、「（劉燕萍是否為借款
　　人？）賴錦德才是借款人，劉燕萍提供不動產設定（見本院卷第四十一頁）」等
　　語，其於一、二審數次請供述，語意明確，前後吻合，並無誤聽誤答之情事。於
　　本院言詞辯論程序，委任律師為訴訟代理人，始具狀稱上開所為誤聽誤答，聲明
　　予以更正，洵無可取。是依被上訴人所供，上訴人乃僅提供本件房地，願為物上
　　擔保之義務人，為賴錦德向其借款之擔保而已，殊無以自己為借款人之意思，且
　　依被上訴人所述及證人陳萬貴所證，向被上訴人借款之借款人均為賴錦德，則縱
　　賴錦德完全作主，逕以上訴人之印章簽發本件之系爭本票交付被上訴人，上訴人
　　並不當然即成為本件之借款人，其情至明。職是，上訴人主張以系爭本票向被上
　　訴人借款之借款債權對之不存在，自屬有據。
　(二)按「抵押權為不動產物權，非經登記，不生效力，抵押權人僅能依設定登記之內
    容行使其權利；反之，抵押債務人究為何人，亦應以設定登記之內容為準。本件
    被上訴人主張系爭抵押權之設定，雖登記被上訴人為債務人，實係被上訴人擔保
    訴外人彭女向上訴人借款而設定抵押權。此項主張縱屬實情，系爭抵押權之債務
    人仍為被上訴人，未經設定登記之債務人彭女，自不在系爭抵押權擔保範圍以內
    。」最高法院著有七十二年度台上字第二四三二號判例可參照。查本件之借款債
    務人為訴外人賴錦德，上訴人僅提供系爭房地為其擔保，此已經兩造供明如上，
    惟系爭抵押權設定登記，則將上訴人登記為債務人，而未登記賴錦德為債務人，
    有該土地登記謄本及建物登記謄本在卷可稽（見原審卷第二三－二七頁），即系
    爭土地登記申請書及抵押權設定契約書上亦記載上訴人為「義務人兼債務人」，
    而未記載債務人為賴錦德，亦未記明為賴錦德借款之擔保或保證各情，有苗栗縣
    銅鑼地政事務所所檢送之本件設定原案資料影本乙作在卷可稽（見原審卷第一二
    ○－一二四頁），是未經登記之債務人賴錦德向被上訴人之借款債務自不在本件
    抵押權所擔保債務範圍內，而以上訴人名義所簽發之系爭本票借款債權對上訴人
　　亦不存在，其尤無擔任本件借款債務人之合意，是縱賴錦德確曾向被上訴人借款
　　二百萬元，自均不在本件抵押權擔保債權範圍內，且上訴人既非債務人，其亦無
　　向被上訴人借款之事實，本件抵押權設定將之列為債務人，自無存在之餘地，其
　　請求將該抵押權設定塗銷，亦屬有據。
六、綜上所述，上訴人訴請確認以本件系爭本票向被上訴人借款二百萬元之借款債權
　　對之不存在，暨命被上訴人將系爭房地以上訴人為債務人所設定本金最高限額抵
　　押權登記予以塗銷，均有理由，應予准許。原審失察，未究明該抵押權設定登記
　　之內容及抵押債務人及借款人究為何人，該本票借款債權是否在抵押權擔保範圍
　　之列，遽為上訴人敗訴之判決，尚有未洽。上訴意旨據以指摘原判決不當聲明求
　　序廢棄改判，為有理由，應由本院將原判決廢棄，並改判如上。
七、本件事證已臻明確，兩造其餘主張及舉證，核與判決結果無，爰不一一論列，
    併此敘明。
八、據上論結，本件上訴為有理由，依民事訴訟法第四百五十條、第七十八條，判決
　　如主文。
中　　　華　　　民　　　國　　九十三　　年　　　八　　　月　　三十一　　日
~B1民事第五庭審判長法　官　陳滿賢
~B2　　　　　　　　法　官　邱森樟
~B3　　　　　　　　法　官　朱　樑
右為正本係照原本作成。
如對本判決上訴，須於收受判決送達後二十日內向本院提出上訴書狀，其未表明上訴
理由者，應於提出上訴後二十日內向本院提出上訴理由書(須按他造人數附具繕本)。
上訴時應提出委任律師為訴訟代理人之委任狀。具有民事訴訟法第四百六十六條之一
第一項但書或第二項之情形為訴訟代理人者，另應附具律師及格證書及釋明委任人與
受任人有該條項所定關係之釋明文書影本。
~B　　　　　　　　書記官　陳秀真
中　　　華　　　民　　　國　　九十三　　年　　　九　　　月　　　三　　　日
                                                                        Ｙ
